【裁判字號】    98,交抗,2241
【裁判日期】    981030
【裁判案由】    違反道路交通管理處罰條例
【裁判全文】
臺灣高等法院交通事件裁定            98年度交抗字第2241號
                                    98年度交抗字第2254號
抗  告  人
即受處分人  甲○○
上列抗告人因違反道路交通管理處罰條例案件，不服臺灣新竹地
方法院，中華民國九十八年八月二十八日所為之裁定（九十八年
度交聲字第四十三號、第二六０號），提起抗告，本院裁定如下
：
    主  文
抗告駁回。
    理  由
一、按汽車駕駛人轉彎時，不依標誌指示者，處新臺幣（下同）
    六百元以上一千八百元以下罰鍰，並記違規點數一點，道路
    交通管理處罰條例第四十八條第一項第二款、第六十三條第
    一項第一款定有明文；次按汽車駕駛人，未領有駕駛執照駕
    駛小型車者，處六千元以上一萬二千元以下罰鍰，同條例第
    二十一條第一項第一款亦定有明文。
二、原處分意旨略以：抗告人即受處分人甲○○於民國九十七年
    七月十二日下午六時四十七分許，駕駛ＩＫ─二二三六號自
    小客車，行經臺北市○○○路○段與復興南路口，因不依標
    誌指示違規左轉，為臺北市政府警察局大安分局新生南路派
    出所警員乙○○攔停，並當場填掣北市警交字第ＡＥＷ八三
    一六一一號舉發違反道路交通管理事件通知單（下稱：舉發
    通知單）舉發，事後又依交通部公路總局新竹區監理所新竹
    市監理站（下稱：新竹市監理站）違反道路交通管理事件移
    送補件說明書，填掣北市警交字第ＡＥＸ一七二五三五號舉
    發通知單舉發受處分人無照駕駛，原處分機關遂依道路交通
    管理處罰條例第四十八條第一項第二款規定，逕行裁處受處
    分人罰鍰一千八百元，並依同條例第六十三條第一項第一款
    （裁決書漏載第一項第一款）記違規點數一點；另依同條例
    第二十一條第一項第一款規定，裁處受處分人罰鍰一萬二千
    元等語。
三、抗告意旨略以：受處分人僅係車主，並非事發當時的駕駛人
    ，駕駛人是受處分人的友人陳漢原，為警攔停時，受處分人
    主動步行至執勤員警處，是說明義交指揮之狀況，並非預期
    要被處罰，受處分人確認警員是勾選「汽車所有人」後才在
    罰單上簽名，原裁定卻認定受處分人是「汽車駕駛人」，顯
    有錯誤；且原審將本件之開單員警列為證人，顯失公平，執
    勤員警的一般經驗法則，並不適用於本案，因為當時義交指
    示受處分人車前的公車左轉後，看到公車後方尚有二部小客
    車（受處分人的車是第二部），仍繼續對公車後方的小客車
    揮動指揮棒而未做出停止動作，受處分人才會囑駕駛陳漢原
    跟著左轉，原裁定顯有違誤云云。
四、本院之認定：
（一）ＩＫ─二二三六號自小客車之駕駛人，於九十七年七月十
      二日下午六時四十七分許，確實有違規行為─
      受處分人所有之ＩＫ─二二三六號自小客車，於九十七年
      七月十二日下午六時四十七分許，由臺北市○○○路○段
      往忠孝東路三段方向行駛，行經忠孝東路三段與復興南路
      口，在不得左轉處逕行違規左轉，因而遭警攔停乙情，除
      經受處分人於原審調查時坦承：當天車子開到忠孝東路、
      復興南路口公車專用左轉道，那時車子已停在路口，燈號
      已經變了，在我們的前面有一台白色車子，那台車跟在公
      車後面左轉，我們跟過去之後就被警察攔停等語（見原審
      第四十三號卷第四十一頁）外，並經證人即掣單舉發本案
      之臺北市政府警察局大安分局新生南路派出所警員乙○○
      於原審調查時到庭具結證稱：當時我在執行交整勤務，該
      路段只有公車可以左轉，但有兩部自小客車跟著公車違規
      左轉，當時我站在捷運站出口的路邊（即復興南路旁），
      那裡是四線道，所以我必須跑到中間車道攔停兩部違規車
      輛等語（見原審第四十三號卷第四十二頁至第四十四頁）
      ，並有ＡＥＷ八三一六一一號舉發通知單（附於原審第四
      十三號卷第十頁）、臺北市政府警察局大安分局於九十八
      年一月五日出具之北市警安分交字第０九七三六二０三八
      ００號（附於原審第四十三號卷第十四頁）及該局於九十
      八年四月十七日出具之北市警安分交字第０九八三一三０
      七八００號函暨所附之執勤報告、現場照片四張等（附於
      原審第四十三號卷第二十五頁至第二十八頁）可憑。是以
      ，ＩＫ─二二三六號自小客車在上開時、地違規左轉，應
      為確定之事實，受處分人既已自承該ＩＫ─二二三六號自
      小客車已有行駛在僅准許公車左轉之左轉道上，嗣後並跟
      著左轉之事實，駕駛ＩＫ─二二三六號自小客車之人顯已
      違反交通標誌甚明，受處分人此部分之抗告並無理由。
（二）當時ＩＫ─二二三六號自小客車的駕駛人係何人？員警以
      ＡＥＷ八三一六一一號舉發通知單所處罰者又係何人？
  １、證人乙○○就ＩＫ─二二三六號自小客車在違規當時的駕
      駛人就是受處分人乙情，於原審調查時已明確證稱：我當
      時將兩部違規車輛一起攔停，要求駕駛人出示證件、駕照
      、行照，前面那一部自小客車的駕駛人出示行、駕照後，
      我就再回頭要求第二部違規車輛也就是本件的駕駛人即受
      處分人拿出行、駕照給我，我有看到受處分人是從駕駛座
      下車的，我可以確定當時就是受處分人開車，受處分人給
      我行照及身分證，我有問她有無帶駕照？受處分人跟我說
      她的駕照沒有逾期，所以我當場並未開受處分人未帶駕照
      的舉發單，當時我並沒有看到受處分人車上有其他的乘客
      等語（見原審第四十三號卷第四十二頁至第四十四頁）。
      是以，證人乙○○在現場所親眼目睹駕駛ＩＫ─二二三六
      號自小客車之人即為受處分人。
  ２、證人乙○○就填製ＡＥＷ八三一六一一號舉發通知單的違
      規行為人部分，在原審調查時明確證稱：在填製本件北市
      警交字第ＡＥＷ八三一六一一號舉發通知單時，被通知人
      欄位我是勾選「汽車駕駛人」（見原審第四十三號卷第四
      十三頁），並有臺北市政府警察局大安分局於九十八年四
      月十七日出具之北市警安分交字第０九八三一三０七八０
      ０號函暨其所附之執勤報告在卷可稽（見原審第四十三號
      卷第二十五頁、第二十六頁），又因受處分人未帶駕駛執
      照，證人乙○○因此未當場開立其無照駕駛之違規事項（
      此部分詳如後述）。從而，在違規行為甫發生時，證人乙
      ○○即認定車主即受處分人，就是違規行為人無訛。
  ３、再者，
    (1)觀諸原審第四十三號卷第十頁所附之上開ＡＥＷ八三一六
      一一號舉發通知單通知聯原本，其左上角被通知人之欄位
      共列有三項：汽車駕駛人，汽車所有人，其他行為
      人。有如此之設計乃因舉發通知單是制式規格，在一般員
      警於現場實際取締時，固可分辨違規人與車主是否為同一
      人，然在如道路交通管理處罰條例第七條之二所列舉之各
      種當場不能不宜攔截製單舉發之情形，如經以科學儀器取
      得證據資料證明其行為違規（同條第一項第七款所定，如
      超速照片），事後填單逕行舉發時，均係先依車牌號碼通
      知汽車所有人，如果該車在違規當時並非由所有人駕駛，
      汽車所有人自得依道路交通管理處罰條例第八十五條第一
      項之規定，於應到案日期前向處罰機關告知應歸責人，再
      由處罰機關依申請改處罰行為人，逾期未依規定辦理者，
      仍依道路交通管理處罰條例各該違反條款規定處罰。
    (2)又，整張舉發通知單的大小不到一般Ａ４紙張的一半，有
      上開ＡＥＷ八三一六一一號舉發通知單通知聯原本在卷可
      知，相較之下，「被通知人」欄員警所得以勾選之空間顯
      得更為窄小，但本件仍可清楚判定證人乙○○係勾選「汽
      車駕駛人」無誤，此乃因其所劃記「ˇ」之下方尖端處，
      雖有些許突出而跨越至汽車所有人欄位，惟該勾選之記號
      大部分仍在「汽車駕駛人」欄之空格內；且上開舉發通知
      單上有：駕駛人（或行為人）姓名欄及車主姓名欄等二欄
      位，若違規之駕駛人與車主係不同人時，填單之員警勢必
      會依據違規人出具之駕駛執照、行車執照分別記載，此為
      一般員警處理舉發交通違規事件的正常程序。上開舉發通
      知單之駕駛人（行為人）姓名欄既記載「甲○○」，車主
      姓名欄則記載「本人」，舉發之員警當係確認違規行為人
      與車主是同一人，始為如上之記載。受處分人抗告意旨一
      再指陳證人乙○○在ＡＥＷ八三一六一一號舉發通知單係
      勾選汽車所有人乙詞，顯屬卸責之詞，原審就此部分亦已
      詳細說明，受處分人所執已不值再駁。
（三）臺北市政府警察局大安分局交通組再開立ＡＥＸ一七二五
      三五號舉發通知單舉發受處分人無照駕駛之原因─
  １、受處分人於違規當時，其小客車的駕駛執照係被逕行註銷
      之狀態，有交通部公路總局新竹區監理所新竹市監理站於
      九十八年五月五日出具之竹監新字第０九八０００三九六
      九號函暨所附資料（見原審第四十三號卷第三十五頁至第
      三十八頁）在卷可憑，並為受處分人於原審調查時所不否
      認。因受處分人當時未拿出駕駛執照供警查驗，當時車子
      停在路口、又是交通尖峰時間，顯然不便耽誤太多時間而
      未立即向分局查證，故證人乙○○當場係開立受處分人「
      禁止左轉處左轉」之違規事實，已據證人乙○○證述在卷
      ，並有上開ＡＥＷ八三一六一一號舉發通知單可憑。
  ２、證人乙○○開立ＡＥＷ八三一六一一號舉發通知單後，經
      新竹市監理站依建檔資料發現受處分人有上開遭逕行註銷
      駕駛執照之情況，遂以移送補件說明書通知臺北市政府警
      察局大安分局，告知受處分人尚有違反道路交通管理處罰
      條例第二十一條第一項第一款之情形，臺北市政府警察局
      大安分局交通組始再依據上開規定，開立受處分人無照駕
      駛（汽照易處逕註）之ＡＥＸ一七二五三五號舉發通知單
      ，此有ＡＥＸ一七二五三五號舉發通知單通知聯原本（見
      原審第四十三號卷第九頁）、臺北市政府警察局大安分局
      於九十八年四月十七日出具之北市警安分交字第０九八三
      一三０七八００號函暨所附之新竹市○○○○○道路交通
      管理事件移送補件說明書（附於原審卷第二十五頁、第二
      十九頁）可憑。
  ３、受處分人雖辯稱其非駕駛人，駕駛人是朋友陳漢原，因陳
      漢原對臺北市道路不熟，被攔停後陳漢原為了保持他從未
      被開單之紀錄，受處分人才持行照下車找警察，警察並未
      看到何人是駕駛人，亦未詢問何人為駕駛人，僅問其是否
      為車主云云（見原審第四十三號卷第四十頁至第四十一頁
      ）。然，受處分人就是當時的駕駛人，當時受處分人的車
      上沒有其他人等情，已據證人乙○○於原審到庭作證時具
      結擔保其所言並無虛偽後詳述在卷，已如上述；且受處分
      人明知自己的駕駛執照早已於九十四年間被註銷，若無照
      駕駛被查到，會加重處罰，衡諸常情，受處分人應更會要
      求或拜託其其友人出面下車受檢，而非由受處分人為之，
      受處分人所辯，顯屬卸責之詞，不足採信。
（四）按行政機關對於前開應為舉證事項，並非不得以執行查察
      取締勤務人員，依據調查人證之程序，使就親歷事實提供
      不可替代之證明方法，是受處罰人就該證人所述見聞經過
      之真實性倘有質疑，除依法定交互詢問程序加以檢驗外，
      亦不得僅因證人之個人身分、地位或與當事人之關係而謂
      其不得作證，或憑己意指為必須代以其他特定之證據方法
      ，此在證人業已具結願依偽證罰則擔保證言可信之場合，
      尤屬當然。本件受處分人抗告意旨所指，既不可採，本院
      復查無證據足資證明證人乙○○有捏造事實違法取締之情
      事，並於原審作證前已經具結，有證人結文附於原審第四
      十三號卷第四十七頁可佐，其於具結後始為上開證述，當
      無甘冒受偽證罪之追訴處罰，而為與事實不符之虛偽陳述
      必要，原審於訊問證人後亦給予在庭之受處分人表示意見
      之機會（見原審第四十三號卷第四十五頁），對於受處分
      人訴訟上之權益亦已確保，是以證人乙○○所為舉發
      本件違規經過之證詞，應堪採信。受處分人辯稱其並非駕
      駛人乙詞，洵無足取。
五、原審法院認受處分人確有於舉發時地無照駕駛、不依號誌指
    示違規左轉之行為事實，則原處分機關依道路交通管理處罰
    條例第四十八條第一項第二款之規定，裁處受處分人罰鍰一
    千八百元，並依同條例第六十三條第一項第一款（裁決書漏
    載第一項第一款）之規定，併予計違規點數一點，及依同條
    例第二十一條第一項第一款之規定，裁處罰鍰一萬二千元，
    經核原裁定之認事、用法並無違誤。受處分人於本案發生後
    ，未深切反省自己違規在先之行為除已觸法，且已製造當時
    交通混亂之狀況，對其餘用路人造成一定程度影響，反而一
    再漫詞指摘員警於原審作證有何不妥、所填製之舉發通知單
    有何不當，受處分人所言洵據無據。綜上所述，本件抗告為
    無理由，自應予駁回。
據上論斷，應依道路交通案件處理辦法第二十六條，刑事訴訟法
第四百十二條，裁定如主文。
中    華    民    國    98    年    10    月    30    日
                  刑事第十三庭  審判長法  官  曾德水
                                      法  官  陳恆寬
                                      法  官  遲中慧
以上正本證明與原本無異。
不得再抗告。
                                      書記官  陳韋杉
中    華    民    國    98    年    11    月    2     日


司法院資訊處製作；財團法人民間司法改革基金會備份。
